【裁判字號】    92,勞訴,1
【裁判日期】    920630
【裁判案由】    給付薪資
【裁判全文】
臺灣臺東地方法院民事判決  九十二年度勞訴字第一號
    原      告  乙○○
    訴訟代理人  張靜怡律師
    複  代理人  李帝慶
                丁○○
    被      告  臺東區中小企業銀行股份有限公司
    法定代理人  蕭廷焜
    訴訟代理人  鄭慶隆律師
右當事人間請求給付薪資事件，本院於民國九十四年六月十七日言詞辯論終結，判決
如左：
    主    文
確認兩造間僱傭關係存在。
被告應自民國八十七年一月一日起至九十二年三月五日止，按月各給付原告新臺幣陸
萬零伍佰伍拾伍元，並自上開各應給付金額月份之次月一日起至清償日止，均按每月
應給付金額週年利率百分之五計算之利息。
原告其餘之訴駁回。
訴訟費用由被告負擔百分之八十，餘由原告負擔。
本判決第二項於原告以新臺幣壹佰貳拾伍萬元供擔保後，得假執行。被告如以新臺幣
參佰柒拾柒萬元或同面額臺灣銀行可轉讓定期存單為原告供擔保後，得免為假執行。
原告其餘假執行之聲請駁回。
    事實及理由
壹、程序方面：
    按確認之訴，非原告有即受確認判決之法律上利益者，不得提起，民事訴訟法第
    二百四十七條第一項前段定有明文。所謂即受確認判決之法律上利益，係指法律
    關係之存在與否不明確，原告主觀上認為其在法律上之地位有不妥之狀態存在，
    且此種不妥之狀態，能以確認判決將之除去者而言，最高法院著有五十二年臺上
    字第一二四０號判例可資參照。查：原告主張兩造間僱傭關係（下稱系爭僱傭關
    係）迄今仍然存在，而被告則否認之，故上開僱傭關係是否仍存在，即陷於不確
    定之狀態，使原告是否仍為被告受僱人之法律上地位生不安之危險，而此不安之
    危險，原告將得以確認判決除去之。揆諸前揭說明，應認原告有提起本件系爭僱
    傭關係存在之法律上利益，合先敘明。
貳、原告主張：
一、先位之訴部分：
    原告於民國六十四年一月二十四日起任職於被告，任職期間因表現優秀屢獲昇遷
    ，曾於被告八十六年度存款業務專案比賽中屢創佳績，且該年度亦無不良事蹟或
    遭懲戒之記錄。未料被告八十七年十月二十九日第七屆第二十三次常務董事會（
    下稱系爭期日常務董事會）決議將原告八十六年度考績列為丙等，並依被告人事
    管理規則（下稱系爭人事管理規則）第五十二條(四)項規定，以原告不滿六十分列
    為丙等，應予免職，並自八十七年一月一日生效。至於原告至上開免職處分生效
    日止，於被告之年資合計應有二十二年逾十一個月。而被告自八十五年十二月起
    即適用勞動基準法（下稱勞基法），依該法應具有第十一條、第二十條之法定原
    因始得資遣勞工，惟原告所接獲終止兩造間僱傭契約（下稱系爭僱傭契約）之命
    令，並未記載終止之理由，故上開僱傭契約應仍存在。原告於離職前之月薪（即
    八十六年十二月份）為七萬六千三百九十五元，故自得按民法第四百八十七條之
    規定，請求被告應自八十七年一月一日起至九十二年三月五日（即起訴狀繕本送
    達被告之日）止，按月給付被告同上開金額之薪資。
二、備位之訴部分：
    若鈞院認為被告得終止系爭僱傭契約，則原告至前揭免職處分生效日止之年資合
    計為二十二年逾十一個月，依系爭人事管理規則第六十六條及該條文之註釋規定
    ，原告得請求退職金之月數為二十八個月份。
三、對被告抗辯之陳述：
  (一)原告於八十六年十二月一日所遞辭呈內載「懇請鈞長准予辭職」等語，僅係向被
    告透露原告預告有離職之心意及準備，並無終止系爭僱傭契約之意思，此由被告
    事後仍對原告為停職、免職處分，可證明被告當時仍承認系爭僱傭契約之存在。
  (二)按勞基法為保障勞工之最低勞動條件，屬強制規定，雇主不得制訂與勞基法相違
    之工作規則，而被告片面對原告所為停職之意思表示，於法無據，並不生法律上
    效力。且被告認前揭停職處分為附解除條件之終止系爭僱傭契約之意思表示，核
    與實務及通說未合，按形成權之行使不許附條件，故被告所為停職或免職之意思
    表示，其本質均不得附有條件。至於法律行為附有條件者，至少客觀上由表意人
    之表示行為，可得查知，否則僅為表意人之內在意思，不得遽認已生附條件之效
    力，故原告停職之原因尚未消滅，被告仍應依民法第二百六十三條準用第二百五
    十八條之規定，另對原告為終止系爭僱傭契約之意思表示後，始生終止前揭契約
    之效力。
  (三)原告於八十三年十一月七日至八十五年八月二十八日、八十五年八月二十九日至
    八十六年十月一日先後擔任被告大社分行副理代經理、經理（下稱系爭任職期間
    ）。訴外人丙○○於八十四年四月間提供其所有座落高雄縣仁武鄉○○○段第二
    二一號（面積六二七平方公尺，約一八九點六六坪）及第二二一之二號（面積九
    三五平方公尺，約二八二點八二坪）二筆土地（以下合稱系爭土地），向被告第
    一級營業單位大社分行申請抵押貸款四千萬元，經原告查訪系爭土地後，以每坪
    二十二萬一千元之價值記載於被告「抵押不動產實查鑑定表」內，因上開申貸金
    額已逾原告授信額度之權限，原告乃將前揭申貸案之相關資料陳送總行，於總行
    授信審核小組成員實地勘查系爭土地後，經被告分別於八十四年五月四召開日八
    十四年度第十五次授信審核小組會議及八十四年五月五日召開八十四年度第六屆
    第二十四次常務董事會議決議通過准予核貸丙○○短期擔保抵押貸款四千萬元（
    下稱系爭貸款），故系爭貸款是否核准之決定權係在被告，而非原告。況訴外人
    富華產物鑑定顧問有限公司（下稱富華鑑定公司）於八十七年九月九日鑑定系爭
    土地於八十四年八月十八日（即系爭貸款期間）之總價格為一億零三百九十五萬
    二千二百元（即每坪價格約為二十二萬元），則與原告於上開被告「抵押不動產
    實查鑑定表」內評估之價格相差無幾。至於系爭貸款撥款後，丙○○則依約繳付
    利息，在此一年期間，系爭貸款已為被告大社分行賺進數百萬元之利息，未料逾
    年，因經濟不景氣，致丙○○所屬之建設公司周轉不善，始無法正常繳息。嗣經
    臺灣高雄地方法院執行處八十六年度執字第五九六二號以丙○○為債務人之民事
    強制執行事件，於查封系爭土地後，曾委託宏碁不動產鑑定顧問股份有限公司（
    下稱宏碁鑑定公司）於八十六年四月二十四日鑑估系爭土地之總值達五千六百七
    十萬零六百元，另上開法院民事執行處於八十六年七月二十一日系爭土地第一次
    拍賣所定之拍賣公告底價亦達六千一百萬元，故若能以上開底價順利拍定，則丙○○應可償還系爭貸款，被告亦無損害可言。至於蔡聖豐等人係辦理系爭土地徵
    信最直接之人員，若於系爭土地徵信有疏失，則亦難辭其咎，惟原告事後回想竟
    發現，被告曾陸續以相同理由、手法解雇多名將屆退休年齡之資深員工，且系爭
    土地徵信人員，不但未受任何處分，竟於做出不利原告之證述後未久，被告均予
    以晉升（如賴文景當年即晉升為經理），其間關連實啟人疑竇。至於原告於系爭
    貸款並無違反善良管理人之注意義務，況被告應以原告八十六年度工作績效表現
    ，據以論斷原告於該年度之考績，且原告所承辦貸放授信案中，於該年度經轉銷
    呆帳之件數僅三件，金額合計僅二百多萬元，顯見該年度原告並無重大失職之情
    ，被告尚難僅憑上開情事，即認原告有情節重大之事由，逕將原告該年度之考績
    列為丙，而為免職之處分。
四、故原告於(一)先位之訴之部分：係主張依兩造間勞動契約之約定，確認系爭僱傭契
    約存在；及依民法四百八十二條、四百八十七條前段之規定，請求被告應按月給
    付之薪資，並聲明：(1)確認系爭僱傭關係存在；(2)被告應自八十七年一月一日至
    起訴狀送達被告之日（即九十二年三月五日）止，按月各給付原告七萬六千三百
    九十五元，並自上開各應給付金額月份之次月一日起至清償日止，均按每月應給
    付金額週年利率百分之五計算之利息（自八十七年一月一日起至九十二年二月止
    ，計六十二個月，被告月薪七萬六千三百九十五元×六十二個月，約為四百七十
    三萬六千四百九十元）；(3)願供擔保，請准宣告假執行。(二)備位之訴部分：係依
    系爭人事管理規則第六十六條及該條文之註釋規定，請求退職金，並聲明：(1)被
    告應給付原告退職金二百一十三萬九千零六十元（計算之方式為：原告自六十四
    年一月二十四日起任職於被告，至八十六年十二月三十一日終止系爭僱傭契約止
    ，期間年資共計二十二年逾十一個月，按上開人事管理規則規定，原告年資應以
    二十三年計算，得請求退職金月數為二十八個月，則二十八個月×月薪七萬六千
    三百九十五元＝二百一十三萬九千零六十元）；(2)願供擔保，請准宣告假執行。
參、被告則以：
一、原告於八十六年十二月一日為終止系爭僱傭契約，而向被告提出辭呈時，即屬原
    告法定終止權之行使，本無待被告之同意或准許，但準用勞基法第十六條第一項
    第三款有關預告期間之規定，上開辭呈應於法定三十日預告期間屆滿時（即八十
    六年十二月三十一日）即生終止系爭僱傭契約之效力。惟被告於原告上開辭職預
    告期間屆滿前，於該月二十六日即通知原告自同月二十四日起應予停職，故系爭
    僱傭契約因被告通知原告前揭停職處分時，即生終止之效力，且被告對原告之前
    開辭呈，亦未為同意或核准之表示。
二、原告系爭任職期間，因嚴重違反系爭人事管理規則第五十八條第五款、第二十四
    條之規定，經被告於八十六年十二月二十四日以八十六年度考績委員會議（下稱
    系爭期日考績委員會議）決議被告將自八十六年十二月二十四日起停職。而前揭
    人事管理規則第七十六條有：「員工因案或其他原因，由本公司命令停職者，應
    俟原因消滅時，始得復職。若逾三個月尚未能復職者，免職。」之規定，故上開
    規則雖稱停職，實附有「若逾三個月尚未能復職者，免職之」解除條件之終止系
    爭僱傭契約之意思表示，故原告逾三個月，尚未能復職之條件確定不成就時，即
    溯自八十六年十二月二十四日停職之日起，當然生免職之效力，被告自無庸另為
    免職之處分或意思表示。
三、原告於前揭任職期間，另有下列情節重大之事由，經被告系爭期日常務董事會決
    議將原告八十六年度考績列為丙等，應予免職，該免職處分並自八十七年一月一
    日生效：
  (一)對丙○○之超貸案部分：原告明知丙○○申請系爭貸款時，為坤昌建設股份有限
    公司（下稱坤昌公司）之副董事長，於其八十四年四月二十日所提出之「投資興
    建與償還計劃」預估前揭土地價款每坪為十八萬元，而上開土地依當時市價每坪
    僅約十二萬元至十三萬元間，而原告竟未經正常徵信鑑估程序，即事先與坤昌公
    司之總經理葉豪桂事先談妥貸予四千萬元後，再由丙○○提供系爭土地申貸系爭
    貸款，有法務部調查局高雄縣調查站（下稱高雄調查站）八十七年六月十一日調
    查筆錄附在「乙○○背信案證物清冊」內、八十八年八月二日訊問筆錄附在臺灣
    高等法院高雄高分院八十八年度上易字第一三０八號刑事卷（下稱八十八年度上
    易字第一三０八號刑事卷）第五十四頁至第五十五頁可稽，而原告即指示當時同
    任職於該分行之訴外人賴文景（即該分行襄理）、江文祥（即該分行存放款業務
    代理課長）、蔡聖豐（即該分行徵信）估算系爭土地之價格，欲核算貸予丙○○
    四千萬元，而賴文景、江文祥、蔡聖豐因顧及考績、升遷等因素，不得已乃依原
    告之指示，由蔡聖豐於所製作抵押不動產實查鑑定表內，以逆算反推之方式，拉
    高系爭土地之價格為每坪二十二萬一千元，以達估算後足以核貸丙○○所欲申貸
    四千萬元之額度，此有賴文景、江文祥、蔡聖豐分別於高雄調查站之調查筆錄附
    在「乙○○背信案證物清冊」內、偵查筆錄附在臺灣高雄地方法院檢察署八十七
    年度偵字第一五四八二號偵查卷第六頁至七頁（下稱八十七年度偵字第一五四八
    二號偵查卷）、訊問筆錄附在臺灣高雄地院八十八年度易字第一一三四號刑事卷
    （下稱八十八年度易字第一一三四號刑事卷）第三十七頁至第四十二頁可按，再
    經原告於丙○○申請系爭貸款之審核文件內批核後，送被告總行審查，嗣經被告
    審查部送上開期日之授信審查小組會議、常務董事會決議准予核貸。迨八十五年
    間，丙○○未按期繳付貸款利息，經被告聲請法院拍賣系爭土地，於分配執行案
    款後，被告連同本金及利息之損失已逾三千萬元，故原告於系爭貸款案，顯有嚴
    重失職之情。
  (二)所經手辦理之授信貸款案，竟發生如卷附第一０六頁所示三十四件逾放、呆帳之
    放款案件，使被告受有一億三千六百多萬元之損失，而上開不良貸款案陸續業於
    八十六年間起顯露或揭發。
  (三)依被告八十六年十二月二十二日對原告資金流向查核報告顯示：(1)原告與訴外人
    彭榮煌之資金往來之部分：八十五年一月四日原告向被告申貸短期擔保放款一百
    五十萬元，同日即以同上開貸款金額匯入彭榮煌於彰化銀行臺東方分行之帳戶，
    同月二十五日彭榮煌轉帳一百五十二萬二千五百九十九元存入原告帳戶，同日原
    告即轉帳一百五十萬二千二百一十九元償還對被告之前揭貸款，惟上開二萬二千
    五百九十九元之差額（即一百五十二萬二千五百九十九元扣除一百五十萬元），
    顯係原告借予彭榮煌一百五十萬元、週轉二十一日、以月率二分計付之利息。故
    原告與彭榮煌間資金往來密切，則原告於處理彭榮煌與被告間業務往來時，衡情
    必然影響原告擔任被告大社分行經理之專業判斷，而不免有偏利於彭榮煌之嫌，
    此由彭榮煌及其所經營之羹皇剛企業分別向被告大社分行借貸七百七十萬元、二
    千一百萬元，事後卻發生高達四百七十八萬三千八百五十五元、一千六百五十四
    萬零二百九十二元之呆帳可得而知。(2)原告與訴外人黃進欽貸款案部分：八十四
    年十月二十四日被告貸放黃進欽長期擔保放款七百萬元，於同月二十七日黃進欽
    轉帳一百六十八萬五千六百二十八元存入訴外人陳秋同代書帳戶，陳秋同於同月
    二十八日匯款一百六十萬至高雄市三信陽明分社其本人帳戶，據單位行員表示，
    黃進欽曾抱怨放款轉貸過程中，陳秋同居中取得不少好處，該案相關事宜仍在查
    證中。(3)謝麗月（即原告之配偶）與訴外人麥正順之部分：謝麗月於八十六年一
    月十七日從帳戶轉出一百二十萬元，以代書沈清雲名義匯入麥正順於土地銀行岡
    山分行之帳戶，同月二十一日被告大社分行貸放麥正順短期擔保放款三百六十萬
    元，惟麥正順於同日提領現金三百四十萬元後，即以現金一百二十萬元存入謝麗
    月之帳戶。(4)謝麗月與訴外人王寶秀代書、林秀菊部分：八十六年一月二十七日
    被告大社分行貸放林秀菊短期擔保放款三百二十萬元，翌日王寶秀代書即由林秀
    菊之帳戶提領現金二百九十八萬八千七百七十四元，並以現金九十萬元、二百萬
    元分別存入王寶秀、謝麗月之帳戶。(5)謝麗月與訴外人蔡麗雲及王寶秀之部分：
    八十六年十月四日被告貸放蔡麗雲長期擔保放款四百二十萬元，同日由王寶秀從
    蔡麗雲之帳戶提領現金四百十九萬元後，即將現金四百萬元存入謝麗月之帳戶。
    (6)故依上開資金流向資料所示，原告身為營業單位主管，利用職務之便，與本行
    授信戶或居間之代書建立資金往來關係，而有取得私人利益之嫌、以私利為先，
    自失立場，嚴重影響經理人專業判斷能力及客觀性，並對被告信譽造成損失，致
    內部牽制作業蕩然無存等情事。
  (四)至於被告系爭期日常務董事會決議將原告八十六年度考績列為丙等，乃因原告系
    爭任職期間，已有上開重大失職之行為或情事，且自八十六年十二月中旬起即陸
    續被揭露，在此之前被告並不知悉或知悉不完整，故衡情論理，亡羊補牢，被告
    既已不及反映在先前年度原告之考績，故即使原告已被停職，被告仍將之反映在
    八十六年度原告考績，並將原告該年度考績列為丙等後，予以免職處分，以儆效
    尤，藉以惕厲被告全體員工。
四、並聲明：(一)原告之訴及假執行之聲請均駁回；(二)若受敗訴之判決，願供現金或同
    面額臺灣銀行可轉讓定期存單為擔保，請准宣告免為假執行。
肆、兩造不爭執之事實：
    原告於六十四年一月二十四日任職於被告、八十三年十一月七日擔任被告大社分
    行副理代理經理、八十五年八月二十九日擔任被告大社分行經理、八十六年十月
    二日調任被告逾期催收中心一級專員；八十六年十二月一日向提出原告辭職；系
    爭期日考績委員會議對原告作成停職處分；原告離職前於被告之月薪（即八十六
    年十二月份）所得為七萬六千三百九十五元；被告八十七年十一月十七日（八十
    七）東企銀人字第七０六號令，通知原告系爭期日常務董會議認原告系爭任職期
    間，有對丙○○之超貸案、三十三件不良放款、被告八十六年十二月二十二日「
    資金流向與鑑估作業之查核」所示之重大之失職行為，認情節重大等情，決議將
    原告八十六年度考績列為丙等，並自八十七年一月一日生效之免職處分；若鈞院
    認定系爭僱傭契約尚存在時，同意以一萬五千八百四十元為原告因不服被告之勞
    務所減省之費用，或轉向他處服勞務所取得，或怠於取得之利益，並自原告所請
    求給付之薪資及法定遲延利息中扣除之；對丙○○向被告申請系爭貸款時，任被
    告職員之甲○○所提八十四年度丙○○借款案之相關申請書，及八十四年五月四
    日被告八十四年度第十五次授信審核小組會議紀錄、同月五日被告八十四年度第
    六屆第二十四次常務董事會會議紀錄；原告因系爭貸款案涉嫌對被告背信部分，
    經高雄地方法院檢察署檢察官於八十八年一月七日以八十七年度偵字第一五四八
    二號提起公訴，經高雄地方法院於八十八年五月二十五日以八十八年度易字第一
    一三四號判決原告有罪，於原告上訴後，經高等法院高雄分院於八十八年十二月
    十四日以八十八年度上易字第一三０八號判決原告無罪確定；對高雄縣調查站八
    十七年六月所製乙○○背信案證物清冊內容、前揭一五四八二號偵查卷、一一三
    四號刑事卷、一三０八號刑事卷、臺灣高雄地方法院檢察署八十九執他八０八號
    執行卷內之卷證資料，均不爭執。
伍、兩造同意本件行集中審理，並協同整理、限縮爭點為：(一)原告於八十六年十二月
    一日對被告提出辭呈時，是否即生終止系爭僱傭契約之效力？(二)被告系爭期日考
    績委員會議對原告所為決議：自八十六年十二月二十四日生效之停職處分，於該
    停職處分屆滿三個月，原告未能復職時，對原告是否即生免職之效力？(三)被告系
    爭常務董事會議，因原告於系爭任職期間，有對丙○○之超貸案、三十四件不良
    放款、被告八十六年十二月二十二日對原告「資金流向與鑑估作業之查核」所示
    之重大之失職行為，認情節重大等情，而決議：將原告八十六年度考績列為丙等
    ，應予免職，該免職處分並自八十七年一月一日生效。則原告是否確有勞基法第
    十二條第一項第四款所規定違反勞動契約或工作規則，情節重大，雇主得不經預
    告而終止契約，而生上開免職之效力？
陸、得心證之理由：
一、原告於八十六年十二月一日對被告提出辭呈時，是否即生終止系爭僱傭契約之效
    力？
  (一)按系爭人事管理規則乃為系爭僱傭契約之一部，並有拘束兩造之效力，而依上開
    管理規則第七十五條規定：「員工因事、因病或其他原因，自請辭職，應以書面
    呈請核准」、同管理規則第七十八規定「..、辭職..，須辦妥交卸手續後，方得
    離職」，有前揭管理規則影本在卷可稽【見本審卷第(一)卷（下稱(一)卷）第四十五
    頁】，故依上開管理規則之規定，原告縱提出辭呈，亦須經被告核准並辦妥交卸
    手續後，方生離職之效力。
  (二)經查：原告於八十六年十二月一日以：「... 茲因個人學養有限，擬繼續進修，
    以期對自己人生做更完整的規劃，為免影響公司業務發展，懇請均長（應係鈞長
    之誤植）准予辭職」為原因，簽請被告准予辭職，有原告辭呈影本在卷可按（(一)
    卷第三十五頁），另被告自承：被告上開辭職，準用勞動基準法第十六條有關預
    告期間之規定，應於同月三十一日始生終止系爭僱傭契約之效力，惟被告八十六
    年度考績委員會業於同月二十四日對原告為停職處分，故系爭僱傭契約已因上開
    停職處分於同日生效後，已生終止之效力，且被告對原告前揭辭職，並未予核准
    或同意等語（見(一)卷第七十一頁倒數第三行以下、第三一三頁、第二五七頁倒數
    第四行以下、第二五九頁），參諸被告系爭期日考績委員會、系爭期日常務董事
    會事後於八十六年十二月一日、八十七年十月二十九日分別對原告為停職、免職
    處分，有被告上開考績委員會議紀錄、八十六年十二月二十六日（八六）東企銀
    人字第六九一號函、系爭期日常務董事會議紀錄、八十七年十一月十七日（八七
    ）東企銀人字第七０六號令影本在卷可稽（分別見(一)第五十頁至第五十一頁、第
    四十八頁、第一０七頁至第一一一頁、第八頁），顯見被告對原告之前揭辭職並
    未核准，況原告亦未辦妥離職手續，是難認原告於提出上開辭呈時，即生終止系
    爭僱傭契約之效力。
二、被告於八十六年十二月二十四日以八十六年度考績委員會議（即系爭期日考績委
    員會議）對原告所為決議：自八十六年十二月二十四日生效之停職處分，於該停
    職處分屆滿三個月，原告未能復職時，對原告是否即生免職之效力？
  (一)按「上訴人之人事管理規則第九十六條僅規定滿一年未獲復職者，應予免職，並
    無從認定停職逾一年即視為免職，故吳清文於受停職處分之期間，雖超過一年，
    但上訴人並未為免職之通知，是被上訴人主張於吳清文死亡前與上訴人間之僱傭
    關係仍屬存續中等語，即屬可採」，最高法院九十一年度臺上字第一六九三判決
    可資參照（見(一)卷第四００）。
  (二)經查：系爭人事管理規則第七十六條雖有：「員工因案或其他原因，由本公司命
    令停職者，應俟原因消滅時，始得復職。若逾三個月尚未能復職者，免職。」之
    規定（見(一)卷第四十五頁），惟依前揭說明，上開規則所規定之「免職」，並無
    從據以認定原告於八十六年十二月二十四日停職處分生效後之屆滿三個月內，未
    能復職時，即生當然免職或視為免職之效力，倘若上開屆滿日即生原告當然或視
    為免職之效力時，則被告自無庸另對原告為免職之處分。然被告常務董事會議卻
    於被告所自稱前揭免職處分生效日後，逾十個月後之八十七年十月二十九日始對
    原告作成免職之處分，並於同年十一月十八日發函通知原告上開事由，有被告八
    十七年十一月十七日（八七）東企銀人字第七０六號令影本在卷可稽（見(一)第八
    頁），顯見前揭三個月屆滿日，並未生原告免職之效果。況依前開管理規則之文
    義應解釋為：俟停職原因消滅後，始得復職，若自得復職之日起，逾三個月尚未
    能復職者，始得免職。另依勞動契約之解釋，應探求契約當事人之真意，不得拘
    泥於所用之文字，如有疑義時，以作有利於受僱人之解釋為原則之法理，更應作
    如上述之解釋。且被告就原告前揭停職處分之原因何時消滅一節，並未舉證以實
    其說，故亦無從判斷計算前揭三個月之始日。是被告認依前揭管理規則之規定，
    對原告即生免職之效力云云，為無理由。
三、被告八十七年十月二十九日第七屆第二十三次常務董事會（即系爭期日常務董事
    會），因原告於系爭任職期間，有對丙○○之超貸案、三十四件不良放款、被告
    八十六年十二月二十二日對原告「資金流向與鑑估作業之查核」所示之重大之失
    職行為，認情節重大等情，而決議：將原告八十六年度考績列為丙等，應予免職
    ，該免職處分並自八十七年一月一日生效，則原告是否確有勞基法第十二條第一
    項第四款所規定違反勞動契約或工作規則，情節重大，雇主得不經預告終止契約
    ，而生上開免職之效力？
（一）對丙○○之超貸案部分：
    (一)查：丙○○檢具個人資料表、投資興建償還計畫於八十四年四月二十一日填載
      借款申請書向被告大社分行申請系爭貸款四千萬元，經被告大社分行查詢丙○○支票存款戶票據往來、八十二年度綜合所得稅申報、系爭土地使用分區情形
      等相關資料後，填載丙○○個人授信評分表、個人徵信報告表，經原告、賴文
      景（即被告大社分行襄理）、江文祥（即該分行存放款業務代理課長）、蔡聖
      豐（即該分行徵信）實地勘查系爭土地後，製成系爭土地抵押不動產實查鑑定
      表在案，因系爭貸款金額依被告「授信審核授權辦法」規定，已逾被告大社分
      行第一級營業單位經理（即原告）之授信額度之權限範圍，而係屬被告常務董
      事會之授信審核案件，故經被告大社分行主管審核意見後，由該分行襄理賴文
      景於八十四年四月二十五日簽擬「一、仁武鄉○○○段二二一、二二一之二土
      地（係指系爭土地）本行壹押四八００萬、期間三十年、含地上權、並立無租
      賃切結書。二、准核貸短擔四０００萬、一年、以十點二五計息、採機動循環
      使用」，續由原告於同日簽擬「如襄理擬」後，原告乃檢附系爭貸款、系爭土
      地抵押物位置圖、抵押物平面圖、時價鑑估依據等相關資料，送被告總行審查
      。嗣經被告審查部經理甲○○、經理林怡雄、經理李景陞、經理林精淵、襄理
      周琦田、雇員黃昌三於八十四年五月三日勘查系爭土地後，於八十四年五月四
      日在被告營業單位超過授權限額授信核覆書審查部批示欄內註記「擬提報授審
      小組及常董會核議」，並由甲○○代總經理於總經理批示欄內核章，嗣系爭貸
      款案於同日被告八十四年度第十五次授信審核小組會議決議：「一、准貸。二
      、利率以年息百分之十一機動計息」，翌日被告八十四年度第六屆第二十四次
      常務董事會決議：「「一、准貸。二、利率以年息百分之十一機動計息。三、
      增地上權設定」，並將上開決議之貸放條件記載於被告八十四年五月四日授信
      報核表後，於同月間撥款原告等情，業經證人賴文景於訊問時證稱：「（你在
      核貸前看過幾次擔保品（係指系爭土地）？有的，看過二、三次，但無書面資
      料，只有口頭向主管報告，我當時第一次是與經理乙○○（係指原告）、經辦
      蔡聖豐、江文祥及我外出，第二次是經辦、課長及我三人外出看抵押品）」、
      「（你當時到現場作什麼？）看擔保品位置及擔保品有無瑕疵」等語（見八十
      八年度上易字第一三０八號刑事卷第一二六頁背面、另見本審卷第(二)卷（下稱
      (二)卷）第五九二頁至第五九三頁）；證人甲○○於訊問時證稱：「（丙○○貸
      款案，你在任何職？）審查部經理」、「（總行有派人到現場看抵押品的位置
      ？）按習慣授信審查小組開會前，應先看過抵押品，當天（應係指八十四年五
      月三日）我們派車外出看了十三件，有到現場看本件擔保品」等語（同上開刑
      事卷第一二六頁背面至第一二七頁，另見(二)卷第五九四頁）、於本審時證述：
      「... 有關該放款案都是由授信審查小組來先審查，小組委員是由總經理所指
      定的各部室主管人選....，審查部會通知所有的審查小組委員，會按期到擔保
      品的現場，以了解擔保品的現況後，再擇期召集小組來開會，所以說擔保品是
      否擔保品的價格是否符合現值，各委員看了之後，心理就有底，再回來開會及
      討論。... 」等語在卷可稽（見(一)卷第一四六頁），並有丙○○個人資料表（
      見(二)第二十五頁）、投資興建償還計畫（(二)卷第二十六頁）、借款申請書（(二)
      卷第十六頁）、支票存款戶票據徵信開戶查詢申請單（(二)卷第二十二頁）、金
      融聯合徵信中心信用資訊查詢表（(二)卷第二十三頁至第二十四頁）、財政部臺
      灣省南區國稅局高雄縣分局八十二年度綜合所得稅稅額證明書（(二)卷第二十七
      頁）、臺灣省高雄縣仁武鄉公所簡便行文表（(二)卷第三十二頁）、個人授信評
      分表（(二)卷第二十一頁）、個人徵信報告表（(二)卷第二十頁）、抵押不動產實
      查鑑定表（(二)卷第二十八頁）、被告八十五年二月十四日修正實施前之授信審
      核授權辦法（(二)卷第五五０頁至第五六二頁）、被告出差請示單（(二)卷第八頁
      ）、甲○○、林怡雄、李景陞、林精淵、周琦田、黃昌三之被告出差旅費收據
      （(二)卷第九頁至十四頁）、被告營業單位超過授權限額授信核覆書（(二)卷第七
      頁）、被告八十四年度第十五次授信審核小組會議紀錄（(二)卷第六頁）、八十
      四年度第六屆第二十四次常務董事會會議紀錄（(二)卷第四頁至第五頁）、授信
      案件報核表（(二)卷第三頁）影本附卷可按，應堪信為真。
    (二)按為健全銀行業務經營，保障存款人權益，適應產業發展，並使銀行信用配合
      國家金融政策，特制定本法；中央主管機關於必要時，經洽商中央銀行後，得
      對銀行無擔保之放款或保證，予以適當之限制；借款人所提質物或抵押物之放
      款值，由銀行根據其時值、折舊率及銷售性，覈實決定，銀行法第一條、第三
      十六條第一項、第三十七條第一項分別定有明文。故金融機構於個人信貸放時
      ，非僅以擔保品為授信融資額度之唯一考量，尚須斟酌借款人之品格、年齡、
      職業、服務年資、住宅狀況、家庭情形、金融往來財務狀況、財務狀況、償債
      能力等情形，若於條件之範圍內，亦得為無擔保之授信，此觀被告於貸放時須
      檢具抵押不動產實查鑑定表、個人授信評分表，而授信審核授權辦法內亦載有
      各級主管無擔保授信之額度自明（(二)卷第五五二頁至第五五三頁）。查：系爭
      土地合計四七二點四九坪，而被告就上開土地於抵押不動產實查鑑定表內已分
      別估算：最近公告現值（即八十三年七月）每坪為五萬九千五百零四元、土
      地公告現值總價為二千八百一十一萬五千零四十五元；時價每坪為二十二萬
      一千三百八十元、時價總值為一億零四百六十萬元、時價之增值稅為五千九百
      四十九萬五千一百八十九元、扣除上開增值稅後之市價淨值為四千五百一十萬
      四千八百一十一元；鑑定價（即鑑估價）每坪為八萬五千九百一十六元【係
      以被告於前揭鑑定表內土地估價及狀況欄內計算每坪放款值之公示，即
      {221,380元減（0.6×221,380元減0.9×3,135×2.435）}×0.9＝85,916元】
      、鑑定總價值為四千零五十九萬四千三百三十元；（時價總額減土地增值稅
      ）×0.7為三千一百五十七萬三千三百六十八元之總計值等情，有上開鑑定表
      影本在卷可按（(二)卷第二十八頁）。另於八十四年四月二十四日丙○○之審查
      資料內記載：丙○○於該日活期儲蓄存款之餘額為五百九十一萬三千九百八十
      三元、最近二個月積數（係指存款餘額）總數為一億八千三百三十萬九千二百
      元、平均積數為三百五十二萬五千一百元、定期儲蓄存款為五千萬元，短期擔
      保放款（即上開定期儲蓄存款質借）五千萬元；於八十四年四月二十日個人徵
      信報告表內記載：於其他銀行及被告之借款、為他人借款之保證，其繳息均正
      常等情後；於八十四年四月二十一日個人授信評分表，在未有支票存款紀錄之
      狀況下，其總評分為七十八分，若能加計其正常支票存款紀錄之分數，則其總
      評分應能逾八十分，而達銀行業辦理授信業務信用評等要點第五點之Ａ等信用
      評等，並於上開授信評分表徵信人員評述欄內註記「任坤昌建設副董事長、信
      用佳、存績佳、收入良好、具償還能力」等語，有前揭審查資料、個人徵信報
      告表、個人授信評分表影本在卷可按（分別見(二)卷第十七頁至第十八頁、第二
      十頁至第二十一頁），故依上開徵信資料所載，丙○○之信用堪信為良好。故
      原告已將系爭土地之各種計算方式下之總價值，均臚列於抵押不動產實查鑑定
      表內，並將丙○○之信用狀況詳載於前揭審查表、個人徵信報告表、個人授信
      評分表後，綜合初估並建議以系爭土地每坪二十二萬元之時價，貸予丙○○系
      爭款項，復將前揭資料送被告總行審核，尚難謂原告有未合之處。
    (三)至於賴文景於高雄縣調查站八十七年五月十八日調查時陳述：「.. 核貸金額
      新臺幣（下同）一千二百萬元，只要經理同意即可向總行核備，超過該額度，
      則須總行核准.. 」等語，有同日調查筆錄附「乙○○背信案證物清冊」卷內
      可參（另見(二)卷第一九０頁）。另按被告各級主管在授權額度範圍內，對被告
      授信審核授權辦法所規定之各類授信案件得自行核貸；又被告授信審核小組之
      成員，由總經理、副總經理、審查部經理、業務部經理、稽核室主任、信託部
      經理等人組成，由總經理為小組會議召集人，負責審核總經理授權權限以上之
      授信案件，有八十五年二月十四日修正實施前之授信審核授權辦法第二條、第
      四條第一項、第二項第五點分別定有規定（見(二)第五五九頁至第五六０頁），
      故系爭貸款案授信金額為四千萬元，依上開授信審核授權辦法之規定，乃屬被
      告常務董事會之授權範圍，自須先經被告授信審核小組決議通過後，始得排入
      被告常務董事會審核，而前揭審核小組之成員亦應均於金融實務上，有相當之
      歷練，始得至經理階級之層次，故對金融授信及擔保品之價值均應具有相當之
      專業及判斷能力，經查：
    (1)系爭土地業經被告授信審核小組實地勘查一節，已如前述，另據證人甲○○分
      別於本審言詞辯論時證述：「（是否分行送到總行的案子，總行是否一定會照
      案通過？）不會。都需要審查之後，才決定是否貸放的。」、「（經過我們（
      係指授信審議小組）審查過後，建議不予核貸的案子，也是有的。」（(一)第一
      四九頁）、「... 依照各案及申貸的條件，經小組委員討論後所決議的內容，
      並非完全與申貸的內容相同。」（(一)第二００頁第九行以下）、「.. 所以說
      擔保品是否擔保品的價格是否符合現值，各委員看了之後，心理就有底，再回
      來開會及討論。.. 」（(一)第一四六頁倒數第三行以下）、「.. 審查小組是屬
      於合議制的，如果有委員對擔保品的價值有意見，就會提出來討論，而作具體
      的建議事項，如是否通過或是否應該減少額度或者是否應該為其他的補正或加
      強，然後再送到常董會，由常董會來決定... 」（(一)第一四七頁倒數第三行以
      下）、「擔保品的時價必須經過審查小組之討論而作建議，常董會開會的時候
      ，也會就擔保品的時價作實際的認定，因此所為擔保品價值的認定，並非一定
      與分行所提出擔保品的價值相符。」（(一)第二００頁第一行以下）、「（授信
      審查小組對建議之形成，除了參考擔保品的價值之外，是否還會考量借款人借
      款的用途、目的、還款能力、授信的風險等情形？）有關於上開的考量之問題
      ，除了在借款申請書裡面會有制式化的表格一供借款人填寫外，另外我們審查
      小組也會考慮這些問題，不會單憑擔保品的價值就來決定貸放。）」（(一)第一
      四八頁）、「這些情況（係指風險等評估）由分行先作評估，送到總行之後，
      審查小組會對分行所送的資料，再做評估，再將建議寫在審查小組開會報告裡
      面。」（(一)第一四九頁第三行以下）等語，故由證人甲○○上開證述可知，系
      爭土地之價值於被告授信審議小組、常務董事會均須再次作評估及確認，且亦
      同時參酌丙○○於系爭貸款之用途、目的、還款能力、授信風險等信用狀況，
      而作核貸額度之決議。故縱原告果真事前有以逆算反推之方式，藉拉高系爭土
      地之價格，以欲達估算後足以核貸丙○○所欲申貸四千萬元之額度等情，亦無
      足影響被告授信審議小組、常務董事會於決議後，始為貸款額度之認定，此亦
      為被告授信審議小組、常務董事會設立之功能所在。另觀被告大社分行簽請系
      爭貸款之利息係以週年利率百分之十點二五計付、循環動用；而八十四年五月
      四日被告八十四年度第十五次授信審核小組會議乃決議；准予核貸、改以週年
      利率百分之十一計息、按機動利率計息；八十四年五月五日被告八十四年度第
      六屆第二十四次常務董事會除同上開條件核貸外，亦另決議增加系爭土地地上
      權之設定等情，有被告營業單位超過授權限額授信核覆書（(二)卷第七頁）、被
      告八十四年度第十五次授信審核小組會議紀錄（(二)卷第六頁）八十四年度第六
      屆第二十四次常務董事會會議紀錄（(二)卷第四頁至第五頁）、授信案件報核表
      （(二)卷第三頁）影本附卷可按，顯見上開授信審核小組及常務董事會對授信之
      條件，均有其相當專業之判斷，故系爭貸款案之授信金額及條件，係經被告常
      務董事會決議後始為確定一情，應無疑義。
    (2)參酌富華產物鑑定顧問有限公司（下稱富華鑑定公司）鑑價人員謝天文於訊問
      時證稱：「（八十七年九月中之鑑定，鑑定三年前價格所參考之資料正確？）
      要鑑定過去的價格，要用反推的方式，鑑定過去當時市場案例來參考」、「（
      市價評估增值稅是以何年為標準？）以八十四年度的市價為基礎，扣除八十七
      年度的前次移轉現值」等語（見八十八年度上易字第一三０八號刑事卷第八十
      一頁至第八十二頁、另見(二)卷第五三六頁至第五三七頁），並以上開鑑定之標
      準於八十七年九月十日間鑑定系爭土地於八十四年八月十八日（即被告對丙○○貸放四千萬元期間）之總價格為一億零三百九十五萬二千二百元（即每坪價
      格約為二十二萬元）、以市價評估之增值稅為四千零二十二萬四千一百零八元
      、扣除上開增值稅後之市價淨值為六千三百七十二萬八千零九十二元等情，有
      上開公司鑑定報告書影本在卷可按（(二)第五十頁至第九十一頁），核與前揭被
      告抵押不動產實查鑑定表內所評估系爭土地時價每坪為二十二萬一千三百八十
      元、時價總值為一億零四百六十萬元、時價之增值稅為五千九百四十九萬五千
      一百八十九元、扣除上開增值稅後之市價淨值為四千五百一十萬四千八百一十
      一元等價值，相差不遠，顯見被告常務董事會以系爭土地為擔保，核貸丙○○
      四千萬元之貸款，應屬合理，已昭灼然。至於被告所稱故大社分行因顧及考績
      、升遷等因素，不得已乃依原告之指示，由蔡聖豐估價每坪二十二萬一千元一
      節，惟依上述，則不論蔡聖豐上開估價是否出自原告之意思，均難認有高估之
      情事，亦屬當然。
    (四)至於丙○○於系爭貸款期間繳息正常，嗣於八十五年八月間就系爭貸款辦理展
      期，被告大社分行依同系爭貸款之授信審核權限方式，於被告八十五年六月二
      十七日抵押不動產實查鑑定表內列出系爭土地：時價每坪二十二萬一千元、
      、時價總值一億零四百六十萬元、鑑估時價總值一億零四百四十二萬零二百九
      十元；鑑估價每坪八萬一千五百九十八元、鑑估淨值為三千八百五十五萬四
      千二百三十九元，並依該時最高可貸放值之規定（即以時價總值之七成與鑑估
      淨值孰低者），於「最高可貸放值」欄內註明為三千八百五十五萬四千二百三
      十九元，並經被告八十五年七月十八日第六屆第五十三次常務董事會為：貸放
      三千八百五十萬元、收回原借款四千萬元、補徵提出具體詳細可行之興建計畫
      ，並追蹤管理之決議等情，有丙○○八十五年六月二十八日借款申請書、被告
      大社分行八十五年六月二十七日抵押不動產實查鑑定表、八十五年七月六日被
      告營業單位超過授權限額授信核覆書影本在卷可按（分別見(二)第二五三頁、第
      二五五頁、第二四八頁），而被告並於丙○○清償系爭貸款一百五十萬元後，
      撥款三千八百五十萬元以為系爭貸款餘額之展期。惟展期後，丙○○因未能按
      期繳息，致被告聲請高雄地方法院以八十六年度執字第五九六二號民事強制執
      行查封系爭土地，經該執行處委託宏碁不動產鑑定顧問股份有限公司（下稱宏
      碁鑑定公司）於八十六年四月二十四日鑑估系爭土地之總值達五千六百七十萬
      零六百元後，定系爭土地八十六年七月二十二日第一次拍賣底價為六千一百萬
      元（即核定高雄縣仁武鄉○○○段二二一地號土地底價二千四百萬元、同段二
      二一之二地號土地底價為三千七百萬元），而系爭土地至八十七年六月三十日
      始於第五次拍賣期日以二千五百一十三萬七千六百元拍定（同上開段二二一地
      號土地得標價為九百八十七萬七千六百元、同段二二一之二地號土地得標價為
      一千五百二十六萬元），扣除增值稅一千三百九十六萬四千九百九十三元（即
      同上開段二二一地號土地增值稅為五百四十七萬七千九百五十九元、同段二二
      一之二地號土地增值稅為八百四十八萬七千零三十四元）後，得分配之金額為
      一千一百一十七萬二千六百零七元，而被告自前揭分配款受償之金額：利息及
      違約金為九百五十萬三千一百四十七元、本金一百零三萬二千二百九十一元，
      故本金受償之不足額為三千七百四十六萬八千零三十四元等情，有宏碁鑑定公
      司鑑估報告書（(二)第一二一頁至第一二二頁）、前揭法院執行處第一次、第五
      次拍賣公告、同日拍賣不動產筆錄（(二)第一五二頁至第一五三頁、第一六三頁
      至第一六五頁）、高雄縣稅捐稽徵處土地增值稅繳款書（(二)第一六八頁至第一
      六八之一頁）、前揭法院民事執行處強制執行金額計算書分配表（(二)第一六九
      頁至第一七一頁）、被告債權憑證影本（(二)第一七三頁）在卷可稽。然參諸證
      人謝天文（即富華鑑定公司鑑價人員）於訊問時證稱：「（本案高雄地院八十
      六年拍賣為何那麼低？）因市場不好，郊區的跌幅較大，當時餘屋量過多，也
      是跌幅較大的原因）等語（見八十八年度上易字第一三０八號刑事卷第八十二
      頁、另見(二)卷第五三八頁），顯見系爭土地市價之滑落，應係受市場景氣之影
      響，要無疑義，故前揭法院民事執行處於拍賣系爭土地所定第一次拍賣底價之
      金額，亦應核屬該時系爭土地之市價。而系爭貸款亦有以系爭土地時價總值一
      億零四百六十萬元為參考後，而貸予四千萬元，而前揭第一次拍賣所定底價為
      六千一百萬元，約為上開時價總值一億零四百六十萬元之百分之五十八，若系
      爭土地能以前揭第一次拍賣之底價拍定時，則扣除增值稅約三千五百四十八萬
      二千四百三十三元（即以同前揭計算應繳增值稅之方式：同上開段二二一地號
      土地增值稅約為一千三百九十五萬一千三百九十九元、、同段二二一之二地號
      土地增值稅約為二千一百五十三萬一千零三十四元）後，則被告得優先受償之
      金額約為二千五百五十一萬七千五百六十七元，約為系爭貸款金額之百分之六
      十四，則比較系爭貸款時系爭土地之時價與前揭第一次拍賣時之底價，及系爭
      貸款金額與若以上開第一次拍賣底價拍定後被告得優先受償金額，其等比例均
      屬相當，是足論斷被告系爭貸款之無法全數收回，主要係因市場景氣之關係，
      而非全如被告所稱始因系爭貸款之超貸所致，要無疑義。
    (五)按有權限者，應就其行為負其責，乃屬當然，而系爭貸款既屬被常務董事會之
      授信權限範圍，並由該會以合議之方式決議貸放，則亦應由該常務董事會就核
      貸之決策負其責任。至於金融業者本為營利事業，如何預以提列損失之準備、
      或藉保險等避險工具以彌補或轉嫁其損失，乃係金融業者內部控管之事項，此
      觀銀行法第四十五條之一第二項規定：「銀行對資產品質之評估、損失準備之
      提列、逾期放款催收款之清理及呆帳之轉銷，應建立內部處理制度及程序...
      」甚明。而原告就系爭貸款，僅係備其相關資料，供被告總行之參考，亦僅係
      就係爭土地之價值為初估，及就系爭貸款額度為建議而已，實非具有決定貸放
      與否之權限，故於被告未舉證原告確應對系爭貸款之核放負其責任之前，實難
      責無權限之原告，謂其有違反善良管理人應注意之義務，而令其負系爭貸款成
      敗責任之理，否則被告授信審核授權之機制將被架空、被告授信審核小組、常
      務董事會審核一定額度以上貸放之功能，將形同虛設。故原告於系爭貸款，並
      無被告所稱：於八十六年度有情節重大之失職事由，而須將被告八十六年度考
      績列為丙等，併應予免職之情節，要無疑義。
（二）原告於系爭任職期間是否有發生三十四件不良放款之部分：
   (一)金融機構授信核貸後，該債權能否如期收回，本取決於借款人之繳款能力、還
     款意願、擔保品於強制執行時之市價、連帶保證人之資力及財產狀況等因素，
     況金融機構本為營利事業，如何規避其虧損，亦為其內部控管之事項，此由銀
     行法第四十五條之一第二項、所得稅法第四十九條均有應預計備抵呆帳之規定
     自明，且金融容機構亦有須依年度所預計之放款金額，而依法提列一定比例呆
     帳準備之制度設計。
   (二)而被告稱原告於系爭任職期間竟發生三十四件不良放款如本審(一)卷第一０六頁
     原告承貸放授信案經轉銷呆帳一覽表所示三十四件逾放、呆帳之放款案件，使
     被告受有一億三千六百零二十萬元之損失云云。經查：
   (1)依被告所提上開一覽表內所載經轉銷呆帳之戶名中訴外人連球建設、丙○○、
     楊兆居、羹皇剛企業，其初貸之金額分別為四千萬元、三千八百五十萬元、二
     千一百萬元、一千三百萬元。而依賴文景於高雄縣調查站八十七年五月十八日
     調查時所陳述：逾一千二百萬元之貸款非屬該時被告大社分行經理之授信權限
     ，須送被告總行審核等語（(二)卷第一九０頁），及參諸被告八十五年二月十四
     日修正實施前之授信審核授權辦法第四條第一項之規定（見(二)第五五九頁至第
     五六０頁），則上開貸款之額度既均已逾原告之授信權限，而係屬應送被告總
     行審核之案件，則原告既非有決定前揭貸放與否之權限，則於被告未舉證原告
     確應對上開貸款之核放負其責任之前，實難令原告應就前揭所承貸款項能否全
     數按期收回負其全責，理由同上開（一）(五)所述。承上所述，被告所稱受有一
     億三千六百零二十萬元之損失，自應於扣除上開戶名分別業經轉為呆帳之金額
     為一千九百四十二萬一千五百八十三元、三千零一十二萬八千六百零七元、五
     百六十五萬七千七百一十八元、一千六百五十四萬零二百九十二元後（合計轉
     為呆帳之金額為七千一百七十四萬八千二百元），應僅剩六千四百七十八萬三
     千六百二十七元之呆帳餘額，惟上開呆帳餘額究係原告於徵、授信過程中顯有
     瑕疵，致與該貸放金額於事後無法收回間，有相當因果關係；或係於正常貸放
     後，借款人或保證人還款能力、意願、財產等產生變化，或始於客觀環境變化
     所引起之經濟波動，致借款人有無法還款之情等節，被告均未提出證據資料說
     明其細節，亦未就原告與上開呆帳餘額之貸款有何失職之處，舉證以實其說，
     故僅依被告陳述轉銷呆帳之數額及比例寥寥數語，實難逕認原告於前揭轉銷呆
     帳餘額有何失職之情。
   (2)另被告以前開一覽表所示三十四件經轉銷呆帳不良放款，於系爭期日（即八十
     六年十二月二十四日）考績委員會、八十六年度系爭期日（即八十七年十月二
     十九日）常務董事會分別據為原告停職，及八十六年度考績列為丙等、應予免
     職處分之判斷基礎事實，惟據前揭一覽表所載，遲至八十七年十月二十九日被
     告常務董事會所為原告免職處分時止，經被告轉銷呆帳之戶數僅為訴外人吳文
     雄、黃佳聲、勝崎企業三件，轉銷呆帳之金額分別為九十二萬九千六百三十八
     元、一百四十四萬四千三百九十六元、十四萬四千六百九十元，合計為二百五
     十一萬八千七百二十四元，衡情上開少額轉銷呆帳之金額，實未可足謂構成前
     揭免職處分之理由。至於扣除上開三件經轉銷呆帳之貸款案件外，其餘三十一
     件貸款案件，均係於被告將原告為免職處分之被告系爭期日常務董事會會議期
     日後，即八十七年十二月三十日後至八十九年十二月三十一日間，始陸續經被
     告轉銷呆帳，故上開三十一件貸款案轉銷呆帳之合計金額，於前揭會議時，實
     尚未能據為對原告八十六年度考績及為免職處分之參考，至於被告所稱係將八
     十六年十二月中旬起即陸續被揭露，而經轉列呆帳之情事，追溯反應將原告八
     十六年度之考績上，實有違年度之事由於該年度考核之事理，倘若被告仍以前
     揭三十一件貸款案轉銷呆帳之合計金額，作為原告考績之依據，則亦應以之作
     為被告八十七年度以後各該年度考績之參考，始為合理。
   (3)故被告所提原告於系爭任職期間所承貸放授信案經轉銷呆帳一覽表所示之貸放
     案件，或非屬原告之授信權限，本不宜由原告負其貸放成敗之責任，或被告未
     就原告於上開經轉銷呆帳之案件有失職之處，舉證以實其說，或前揭轉銷之呆
     帳之日期係在被告系爭期日常務董事會會議決議將原告八十六年度考績列為丙
     等，並予免職處分之期日之後始發生，故被告徒以原告於系爭任職期間發生三
     十四件不良放款云云，而將原告於八十六年度考績列為丙等，併應予免職之情
     節，要無理由甚明。
（三）被告稱八十六年十二月二十二日對原告「資金流向與鑑估作業之查核」所示之
      情節，屬原告情節重大重大之失職行為云云：經查：
    (1)被告以原告與彭榮煌有如其上述被告答辯三(三)(1)所述之資金往來，認二萬二千
      五百九十九元之差額係原告借以彭榮煌一百五十萬元、週轉二十一日、以月率
      二分計付之利息云云。惟查：原告、彭榮煌分別曾以聲明書陳述：上開二萬二
      千五百九十九元，係因彭榮煌於八十四年年底在高雄整修一支白金鑲鑽勞力士
      名錶，必須給付予何先生之費用，而委託原告代轉之款項等語，有聲明書影本
      在卷可按（(一)卷第二一三頁至第二一五頁），而被告就其所猜測之上情，並未
      舉證以實其說。至於被告另舉彭榮煌及其所經營之羹皇剛企業因原告之承辦，
      各向被告銀行大社分行貸款七百七十萬元、二千一百萬元，事後卻發生四百七
      十八萬三千八百五十五元、一千六百五十四萬零二百九十二元之呆帳，而推論
      原告於處理彭榮煌與被告間業務往來時，衡情必然影響原告擔任被告大社分行
      經理之專業判斷，而不免有偏利於彭榮煌之嫌云云，經查：羹皇剛企業授信金
      額為二千一百萬元，係屬被告總行審核之範圍，已如前述，至於彭榮煌核貸而
      轉銷呆帳之部分，被告並未舉證原告係如何喪失其專業判斷能力及客觀性，遂
      逕對原告為不利之推論，尚有可議之處。
    (2)被告以上開查核所示黃進欽曾抱怨放款轉貸過程中，陳秋同代書居中取得不少
      好處，該案相關事宜仍在查核中等情（如被告答辯三(三)(2)所述），惟並未舉證
      原告於前揭事件中，係處於何關係，有何確實之不當或違法之處。
    (3)被告認謝麗月（即原告之配偶）或有提供本人帳戶予代書沈清雲、王寶秀，使
      上開代書藉前開帳戶與被告大社分行之借款戶麥正順、林秀菊、廖蔡麗雲從事
      資金往來之情節（即如被告答辯三(三)(3)(4)(5)所述）。經查：原告於其所出具之
      聲明書稱：王寶秀代書在大社地區執業多年從事傳統代書業務，其在被告大社
      分行承貸案件均正常往來，是大社地區金融同業爭取對象，但因近來她在投資
      策略上經營失利、導致居住房屋被同業查封，為避開稅捐法所允許之查詢，經
      與謝麗月商量同意引用謝麗月帳戶轉入部分資金，非急需用錢即未動用該戶存
      款等語，核與王寶月出具聲明書陳稱：「.. 因個人財務出了一點狀況，為免
      債權及其他銀行熟悉本人資金往來，和經理商量取得他太太同意提供謝麗月帳
      戶供本人使用... 」等語大致相符，有原告及王寶月之聲明書各一紙影本在卷
      可稽（(一)卷第二一三頁至第二一六頁），故原告對王寶月使用謝麗月之帳戶進
      出資金一節，應屬知悉無疑。惟原告既任被告大社分行經理，基於專業經理人
      制度之機制與形象，及本於金融從業人員之道德、良心，則原告之親屬理應避
      免提供於該分行所開立之帳戶供他人使用，致使人誤認原告有瓜田李下之嫌，
      且原告並應於知悉之時，即刻導正、避免不良影響之發生，惟原告卻未即時處
      理，使被告將可能蒙受形象、商譽、財產之損害，及同業間之譴責或批評，雖
      被告並未舉證原告係假借謝麗月以謀私利或佣金之實，惟基於上述理由，原告
      對上開情事之處理，確有不宜之處，雖其情節尚非達應予免職之重大程度，然
      亦應欣然接受被告其他適當之行政處分。
    (3)故基於上述，原告或有如被告所舉八十六年十二月二十二日對原告「資金流向
      與鑑估作業之查核」之情節，惟並未舉證原告確有藉此以謀私利或佣金之實，
      故本院認上情尚未使原告已至重大情節之失職，而達應予免職之程度。
（四）本院認原告於系爭任職期間，於被告所稱之失職行為，尚未達勞基法第十二條
      第一項第四款所載：違反勞動契約或工作規則，情節重大，雇主得不經預告而
      終止契約之規定，而生免職效力之程度。故被告系爭期日常務董事會，以原告
      於系爭任職期間，有上述（一）至（三）所示之失職行為，認情節重大等情，
      而決議：將原告八十六年度考績列為丙等，併為免職之處分一節，應無理由。
四、按僱用人受領勞務遲延者，受僱人無補服勞務之義務，仍得請求報酬。但受僱人
    因不服勞務所減省之費用，或轉向他處服勞務所取得，或故意怠於取得之利益，
    僱用人得由報酬額內扣除之，民法第四百八十七條定有明文。經查：被告系爭期
    日常務董事會決議將原告八十六年度之考績列為丙等，並自八十七年一月一日生
    效之免職處分，既經本院判斷該免職處分並不生其效力，已如前述，則系爭僱傭
    契約應尚屬存在，而被告既對原告為上開免職之處分，則應認已明示拒絕繼續受
    領原告勞務之給付，依前揭規定，原告並無補服勞務之義務，然被告之拒絕受領
    無正當理由，原告自得請求被告應按月給付薪資之報酬。至於原告自被告離職前
    之月薪（即八十六年十二月份）為七萬六千三百九十五元，並以一萬五千八百四
    十元作為原告因不服被告之勞務所減省之費用，或轉向他處服勞務所取得，或怠
    於取得之利益，並自原告所請求給付之薪資及法定遲延利息中扣除之等情，業經
    兩造所不爭，有本審九十四年六月十七日言詞辯論筆錄在卷可稽（分別見(一)第四
    一四頁第一行、第四一六頁），故原告自得請求被告自八十七年一月一日起至九
    十二年三月五日（即起訴狀繕本送達被告之日）止，按月給付薪資陸萬零伍佰伍
    拾伍元（即七萬六千三百九十五元減一萬五千八百四十元）。
柒、綜上所述：原告認系爭僱傭關係仍屬存在，卻為被告所否認，則原告即受確認判
    決之法律上利益，自得提起確認係爭僱傭關係存在之訴。而被告對原告為前揭免
    職之處分既非合法，已如前述，則原告先位聲明請求確認兩造間僱傭關係存在，
    即有理由，應予准許。又原告本於系爭僱傭契約之法律關係，請求被告應給付原
    告於自八十七年一月一日起至九十二年三月五日止，按月各給付原告六萬零五百
    五十五元，並自上開各應給付金額月份之次月一日起至清償日止，均按每月應給
    付金額週年利率百分之五計算利息之範圍內，為有理由，應予准許。超過此範圍
    之請求，則屬無據，應予駁回。至於本件原告先位之訴既為有理由，則原告前揭
    備位聲明之請求，即無再予審究之必要，附此敘明。
捌、本件就准予原告請求給付部分，兩造均陳明願供擔保，以代釋明，請准為宣告假
    執行或免為假執行，經核均與規定相符，爰分別酌定相當之擔保金額予以准許之
    。至於原告敗訴部分，其假執行之聲請，即失所附麗，併駁回之。
玖、據上結論：本件原告之訴為一部有理由、一部無理由，依民事訴訟法第七十九條
    、第三百九十條第二項、第三百九十二條，判決如主文。
中        華        民        國    九十二    年    六    月    三十    日
~B臺灣臺東地方院法院民事庭
~B      法      官  陳兆翔
右為正本係照原本作成。
如對本判決上訴，須於判決送達後廿日內向本院提出上訴狀。
中        華        民        國    九十二    年    七    月    五      日
~B      法院書記官  林建成


司法院資訊處製作；財團法人民間司法改革基金會備份。
